【裁判字號】    99,上,25
【裁判日期】    990622
【裁判案由】    土地所有權移轉登記
【裁判全文】
臺灣高等法院高雄分院民事判決            99年度上字第25號
上  訴  人  丁○○
訴訟代理人  陳麗珍律師
被上訴人    吳素香即蔡有傳之遺產管理人
參  加  人  丙○○
            甲○○
            乙○○
共      同
訴訟代理人  邱芬凌律師
上列當事人間因請求土地所有權移轉登記等事件，對於民國98年
12月31日臺灣屏東地方法院98年度訴字第101 號第一審判決提起
上訴，本院於99年6月8日辯論終結，茲判決如下：
    主  文
上訴駁回。
第二審訴訟費用由上訴人負擔。
    事 實 及 理 由
一、被上訴人經台灣高雄地方法院以94年度財管字第120 號裁定
    選任為蔡有傳之遺產管理人確定，業經原審調閱該案卷明確
    ，及被上訴人未於言詞辯論期日到場，核無民事訴訟法第
    386 條各款所列情形之一，爰依到場上訴人之聲請，由其一
    造辯論而為判決，均先予敘明。
二、上訴人起訴主張：被上訴人係蔡有傳之遺產管理人，伊依強
    制執行程序拍定取得蔡有傳所有坐落屏東縣里港鄉○○段75
    、76、77、85地號等土地之所有權應有部分（依序各為1/8
    、1/6 、1/6 、1/3 ，下合稱系爭土地），已領得執行法院
    發給之權利移轉證書，依強制執行法第98條規定，已取得系
    爭土地所有權，並於97年7 月15日辦理所有權移轉登記完畢
    。詎屏東縣里港地政事務所竟於98年1 月23日，以法院囑託
    回復為由，撤銷伊就系爭土地之所有權登記，回復登記為蔡
    有傳所有，違反上開強制執行法第98條及土地法第43條之規
    定。爰依民法第767 條之規定，請求確認伊為系爭土地所有
    權人，及請求被上訴人辦理系爭土地之所有權移轉登記予伊
    ，暨陳明願供擔保，聲請准為假執行之宣告。
三、被上訴人未為任何具體陳述，僅於原審聲明：上訴人之訴駁
    回。
四、參加人均陳稱：本件對蔡有傳系爭土地等之強制執行事件，
    執行法院於97年3 月14日通知共有人於文到10日陳明是否願
    以拍定價格優先購買系爭土地，該通知書於97年3 月18日送
    達參加人，參加人已於期限內即97年3 月26日，以聲請書狀
    向執行法院聲明願以拍定價格優先購買系爭土地。惟執行處
    收受聲明書狀後，既未准許參加人優先購買系爭土地而通知
    繳費，亦未裁定駁回參加人優先購買之請求，卻於3 個月後
    之97年6 月25日通知拍定人即上訴人於文到7 日內繳清拍定
    價金，並於上訴人繳清價金後，於97年7 月9 日核發權利移
    轉證書，足見執行法院未先行處理參加人優先購買之聲請，
    執行程序明顯違法，嗣經本院以97年度抗字第365 號裁定廢
    棄原審法院所為駁回參加人聲明異議之裁定，執行法院乃函
    請地政機關將系爭土地回復為原所有權人名義；參加人既已
    於系爭土地拍定後為優先購買之表示，上訴人自不得再請求
    被上訴人為所有權移轉登記。又土地法第43條所謂登記有絕
    對效力，係指第三人信賴不動產之登記而取得權利之應受保
    護而言，上訴人並非信賴登記而取得系爭土地之第三人，不
    得主張該信賴利益之保護等語。
五、原審判決駁回上訴人之訴及假執行之聲請，上訴人聲明不服
    ，求為判決：(一)原判決廢棄，(二)確認上訴人為系爭土地所有
    權人，(三)被上訴人應辦理系爭土地之所有權移轉登記予上訴
    人；被上訴人於本院未曾到庭，參加人則請求判決駁回上訴
    人之上訴。
六、上訴人主張系爭土地原為蔡有傳所有，由上訴人依強制執行
    程序拍定，於繳清價金後經執行法院發給權利移轉證書，並
    於97年7 月15日辦理所有權移轉登記完畢，及執行法院嗣後
    囑託地政事務所，於98年1 月23日撤銷系爭土地之所有權移
    轉登記，回復為蔡有傳所有等事實，業據提出土地所有權狀
    、土地登記資料及不動產權利移轉證書等影本為證（原審卷
    第3 至11頁），且為被上訴人、參加人所不爭執，堪信為真
    實。惟上訴人主張於領得執行法院發給之權利移轉證書時，
    已依強制執行法第98條規定，取得系爭土地所有權，且依土
    地法第43條規定，應受信賴利益之保護等語，則為被上訴人
    及參加人所否認，參加人並以前詞置辯。經查：
  (一)按附解除條件之法律行為，於條件成就時，失其效力。民法
    第99條第2 項定有明文。而強制執行程序就共有土地應有部
    分之拍賣公告，依土地法第34條之1 載明他共有人得以同一
    價格共同或單獨優先承購；如共有人行使優先承買權時，不
    為拍定，即係附解除條件之拍賣，則執行法院於有共有人行
    使優先承買權時，不為拍定之解除條件成就，僅得由行使優
    先承買權之共有人承購拍賣之共有土地，不得再對拍定人核
    發權利移轉證書。
  (二)系爭土地經執行法院以96年度執字第10095 號強制執行程序
    拍賣，由上訴人拍定，執行法院即於97年3 月14日通知參加
    人於10日內為是否以拍定價格優先承買之表示，為兩造所不
    爭執。又參加人主張於同年3 月18日收受上開通知，並於同
    年月26日聲請優先承買，業經提出由執行法院收文之「聲請
    優先承買狀」為據（本院卷43至44頁），並經原審調閱執行
    卷證無訛。堪認參加人已於期限內向執行法院為優先承購之
    表示，則上訴人拍定系爭土地之買賣契約於參加人表示優先
    承買時，因解除條件成就而失其效力，且買賣契約即成立於
    出賣之共有人蔡有傳與參加人間，執行法院即不得對上訴人
    核發權利移轉證書。是執行法院誤為核發權利移轉證書，即
    無法律上原因，並不發生所有權移轉之效力，上訴人亦不因
    此取得系爭土地之所有權；從而，執行法院囑託地政機關塗
    銷據此無效權利移轉證書所為所有權移轉登記，核無違誤。
    上訴人主張已取得系爭土地所有權，請求被上訴人為所有權
    移轉登記，尚非有據。
  (三)次按土地法第43條所謂登記有絕對效力，旨在保護善意之第
    三人，以維護交易安全而設（最高法院98年臺上字第32號判
    決要旨參照）。依強制執行法所為之拍賣，通說係解釋為買
    賣之一種，即債務人為出賣人，拍定人為買受人，而以拍賣
    機關代替債務人立於出賣人之地位。上訴人縱於拍定當時與
    蔡有傳曾成立買賣契約，其後並經地政機關登記為所有權人
    ，究非因信賴此登記而善意受讓之第三人，自不得對抗真正
    權利人，而主張已因信賴登記取得系爭土地之所有權。故而
    上訴人主張依土地法第43條規定，其先前取得之所有權登記
    有絕對效力，已發生物權公示及公信之效力等語，亦無可採
    。
七、綜上所述，上訴人訴請確認為系爭土地之所有權人，並依民
    法第767 條之規定，請求被上訴人辦理系爭土地之所有權移
    轉登記，均無理由；其假執行之聲請亦失所附麗，應併予駁
    回。原審為上訴人敗訴之判決，及駁回其假執行之聲請，並
    無不合。上訴意旨指摘原判決不當，求予廢棄改判，為無理
    由，應予駁回。
據上論結，本件上訴為無理由，依民事訴訟法第463 條、第385
條第1 項前段、第449 條第1 項、第78條，判決如主文。
中    華    民    國    99    年    6     月    22    日
                            民事第一庭
                                審判長法官  黃金石
                                法      官  林健彥
                                法      官  謝肅珍
以上正本證明與原本無異。
如對本判決上訴，須於判決送達後20日內向本院提出上訴狀，其
未表明上訴理由者，應於上訴後20日內向本院提出上訴理由書（
均須按他造當事人之人數附繕本）。上訴時應提出委任律師或具
有律師資格之人之委任狀，並依附註條文規定辦理。
中    華    民    國    99    年    6     月    22    日
                                書  記  官  馬蕙梅
附註：
民事訴訟法第466 條之1 ：
對於第二審判決上訴，上訴人應委任律師為訴訟代理人，但上訴
人或其法定代理人具有律師資格者，不在此限。
上訴人之配偶、三親等內之血親、二親等內之姻親，或上訴人為
法人、中央或地方機關時，其所屬專任人員具有律師資格並經法
院認適當者，亦得為第三審訴訟代理人。
第1 項但書及第2 項情形，應於提起上訴或委任時釋明之。

司法院資訊處製作；財團法人民間司法改革基金會備份。
